臺灣臺南地方法院民事裁定　　　 100年度消債抗字第51號
抗　告　人
即　債務人　吳驊泰
代　理　人　杜婉寧律師
上列抗告人因消費者債務清理事件聲請免責，不服中華民國100
年9月13日本院100年度消債聲字第47號裁定，提起抗告，本院裁
定如下：
    主  文
抗告駁回。
抗告程序費用新臺幣壹仟元由抗告人負擔。
    理  由
一、抗告意旨略以：抗告人即債務人於新光三越百貨公司使用信
    用卡消費，大部分使用於購買如鞋子樣品等公司用品，及與
    客戶用餐消費；於遠百企業公司消費係於量販店購買每月拜
    拜乾貨；於西海岸餐廳之消費為與客戶用餐支出；於萬事達
    汽車專業美容，則係使用於車子之保養美容，當時為此消費
    ，係為與客戶相互幫忙，且公司車子與抗告人之車子均可使
    用，前揭消費之發票皆可向公司請領支出金額，並將其請領
    金額轉繳信用卡費。又抗告人當時為公司之業務兼外務，負
    責對外客戶及收送貨，故汽車使用頻率甚多，始於井道汽車
    保養廠消費相當高之金額，因公司補助之金額有限，才使用
    信用卡消費。抗告人絕無原裁定所指為非必要之消費支出並
    恣意擴張信用及因浪費行為負擔過重之債務，致無力清償而
    生清算原因之情形。另抗告人過度使用信用卡雖非正確之行
    為，但抗告人已有悔過之心，且已盡可能提供可履行之償還
    金額及期數，懇請法院及債權人考量抗告人之難處及誠意，
    從寬處理，為此請求廢棄原裁定，准予抗告人免責等語。
二、按法院為終止或終結清算程序之裁定確定後，除別有規定外
    ，應以裁定免除債務人之債務；法院裁定開始清算程序後，
    債務人有薪資、執行業務所得或其他固定收入，而普通債權
    人之分配總額低於債務人聲請清算前2年間，可處分所得扣
    除自己及依法應受其扶養者所必要生活費用之數額者，法院
    應為不免責之裁定，但債務人證明經普通債權人全體同意者
    ，不在此限；又債務人係因浪費、賭博或其他投機行為，致
    財產顯然減少或負擔過重之債務，而生開始清算之原因者，
    法院應為不免責之裁定，消費者債務清理條例（下稱本條例
    ）第132條、第133條及第134條第4款分別定有明文。次按消
    費者債務清理制度存在之意義，並非縱容債務人奢侈浪費，
    使債務人恣意消費所造成之債務，轉嫁由債權人負擔，而係
    為妥適調整債務人與債權人及其他利害關係人間之權利義務
    關係，保障債權人獲得公平受償，並謀求債務人經濟生活之
    重建復甦機會而設。倘債務人於聲請清算前之相當期間內，
    利用信用金融之機會，恣意為非屬通常生活所需之鉅額消費
    或作奢侈性、浪費性之消費，而不在意日後履行債務之清償
    能力，於此情況下，若允債務人得藉由本條例之免責制度規
    避其應負擔之償還責任，不僅破壞社會經濟之公平交易秩序
    ，亦容易肇致道德危險，自與本條例之立法本旨有違，不得
    任為不免責之裁定。
三、經查：
  (一)抗告人前依本條例聲請更生，經本院於民國98年8月24日以
    98年度消債更字第90號裁定開始更生程序；嗣因抗告人所提
    更生方案之清償成數過低，更生條件難謂公允，且抗告人自
    稱每月收入約新臺幣（下同）23,500元，低於每月應清償之
    數額，尚須由其弟吳俊憲每月資助8,000元，然吳俊憲本人
    亦未出具同意書或承諾書表示願意擔任更生方案之保證人，
    不符合由本院逕以認可更生方案之要件，本院乃於99年11月
    12日以99年度消債清字第85號裁定開始清算程序。復因抗告
    人名下除薪資所得外，別無其他財產，且抗告人與其前配偶
    黃薇諾於本院裁定開始清算程序前，在98年間即約定以分別
    財產制為夫妻財產制，堪認抗告人並無財產足敷支應本條例
    第108條所列之財團費用、財團債務等費用，本院遂於100年
    3月30日裁定終結清算程序。而本件普通債權人於此清算程
    序中均未獲分文分配，且依債權表所示，抗告人之無擔保及
    無優先權債務合計為9,779,632元（參本院99年度司執消債
    清字第68號卷第129頁至第132頁）等情，業據本院依職權調
    取本院98年度消債更字第90號、98年度司執消債更字第325
    號、99年度消債清字第85號及99年度司執消債清字第68號卷
    宗核閱無誤。
  (二)經原審通知全體無擔保債權人對抗告人是否應予免責乙節表
    示意見後，債權人臺新國際商業銀行股份有限公司（下稱臺
    新銀行）、臺北富邦商業銀行股份有限公司（下稱富邦銀行
    ）、安泰商業銀行股份有限公司（下稱安泰銀行）、臺灣新
    光商業銀行股份有限公司（下稱新光銀行）、豐（臺灣）
    商業銀行股份有限公司（下稱豐銀行）、臺灣土地銀行股
    份有限公司（下稱土地銀行）、遠東國際商業銀行股份有限
    公司（下稱遠東商銀）、中國信託商業銀行股份有限公司（
    下稱中國信託銀行）、金陽信資產管理股份有限公司（下稱
    金陽信公司）、誠第二資產管理股份有限公司（下稱誠
    公司，原債權人為慶豐銀行）、國泰世華銀行股份有限公司
    （下稱國泰銀行）、聯邦商業銀行股份有限公司（下稱聯邦
    商銀）、兆豐國際商業銀行股份有限公司（下稱兆豐銀行）
    及第一金融資產管理股份有限公司（下稱第一金融公司，原
    債權人為中華商業銀行）均具狀表示反對抗告人免責，揆其
    理由，或以抗告人多次密集向各債權人預借、借貸多筆現金
    ，而於須以預借現金方式支付生活費用之經濟困窘情況下，
    未撙節開支、謹慎消費，猶有多筆大額且非屬通常生活所需
    之消費，顯有奢侈浪費之情事，明顯為浪費財產及負擔過重
    之債務，法院應為不免責之裁定；或以抗告人於93年6月間
    及92年7月3日分別向安泰銀行、遠東商銀借貸以代償其他金
    融機構之信用卡卡債，其債務理應於一定期間內可清償完畢
    ，然抗告人迄今仍積欠各該金融機構高額債務未清償，顯見
    債務人有未思節制消費，因浪費或其他投機行為而生開始清
    算原因之事實，法院應為不免責之裁定等節，有各債權人出
    具之陳報狀暨所附之抗告人消費明細附於原審卷內可參。再
    經本院審酌抗告人於各債權銀行預借現金、通信貸款或代償
    卡債之情形，略有：持臺新銀行現金卡於92年提領現金共
    達90,000元，於93年9月提領現金共達90,000元，於94年7月
    提領現金即高達450,000元；又持臺新銀行信用卡於93年預
    借現金354,000元，於94年預借現金100,000元。持富邦銀
    行信用卡於94年預借現金140,000元，於95年預借現金20,00
    0元。持新光銀行信用卡於92年代償國泰銀行80,000元，
    然迄今仍積欠國泰銀行債務。持香港商香港上海豐銀行
    【嗣於99年5月1日依企業併購法由豐（臺灣）商業銀行股
    份有限公司承受資產、負債及在臺分行部分營業】信用卡於
    91年預借現金60,000元，於92年預借現金達310,000元；於
    93年申辦吉時金通信貸款分期達243,000元；另代償臺新銀
    行信用卡260,000元，代償國泰銀行信用卡250,000元，於94
    年代償中華商業銀行（下稱中華商銀）信用卡60,000元，而
    仍積欠各該銀行債務。持土地銀行信用卡於91年預借現金
    45,000元，於92年預借現金40,000元，於93年預借現金30,0
    00元，於94年預借現金118,000元。持遠東商銀信用卡於
    92年7月3日代償豐銀行信用卡165,000元，而仍積欠豐
    銀行債務。持中國信託銀行信用卡於93年申辦通信貸款32
    ,026元，於94年申辦通信貸款132,000元及預借現金60,000
    元，於95年申辦通信貸款66,000元。持慶豐銀行信用卡於
    89年預借現金45,000元，於91年預借現金40,000元，於92年
    預借現金150,000元，於93年預借現金200,000元。持國泰
    銀行信用卡於92年預借現金50,000元，於93年預借現金280,
    000元，於94年預借現金325,000元。持兆豐銀行信用卡於
    92年代償臺新銀行信用卡80,000元，而仍積欠臺新銀行債務
    。持中華商銀信用卡於92年預借現金60,000元，於93年預
    借現金40,000元，於94年預借現金50,000元等情。稽之上情
    ，足認抗告人於申辦信用卡、現金卡後，歷年間確有上開頻
    繁且大額之預借現金、通信貸款或代償卡債之舉，其支出情
    形已遠超過抗告人之薪資收入及償債能力，非無各該債權人
    所指浪費財產、大肆舉債之情形。衡諸本條例第132條免除
    債務人債務之立法目的，乃在於避免因一時陷於經濟困難者
    喪失繼續生活之意志與希望，而賦予其經濟上重建更生之機
    會，並非保障生活奢侈之人能夠藉此制度免除積欠之債務，
    有如前述；本件抗告人在未完全清償先前所積欠之現金卡、
    信用卡等債務之情形下，又多次利用預借現金、信用卡消費
    、代償卡債或信用貸款之方式致迅速累積債務，其財務之操
    作遠逾其收入及經濟狀況，完全未考量日後履行債務之清償
    能力，顯係將自身消費、借貸之風險全部轉嫁由債權人承擔
    ，難謂非浪費、投機之行為，若允抗告人得藉由本條例之免
    責制度規避其應負擔之償還責任，顯與該制度係為保障誠實
    勤勉之債務人經濟生活之重建復甦之立法目的有違。
  (三)次觀之抗告人使用各該債權銀行信用卡之消費狀況，抗告人
    信用卡刷卡消費有多筆使用於遠百企業、家福公司、新光三
    越百貨公司、金瑩昌珠寶銀樓、威仕登珠寶、金進銀樓、隆
    安銀樓、井道汽車實業、捷豹汽車美容、萬事達汽車專業美
    容等奢侈性之消費，其中汽車美容及相關汽車消費部分，於
    90年支出共約92,955元，於91年支出約68,883元，於92年支
    出約59,388元，於93年支出約161,700元，於94年支出約62,
    171元，於95年支出約9,720元；遠百企業、家福公司及新光
    三越百貨公司消費部分，於92年支出約30,156元、於93年支
    出約73,512元、於94年支出約41,492元；銀樓珠寶消費部分
    ，於92年及95年消費更高達218,200元及675,900元。核其上
    開消費之內容、時間、頻率及金額，已明顯逾越一般人通常
    生活必要之支出金額，非用以維持基本生活，消費目的實屬
    可議；且抗告人於89年至95年間既有前述預借現金、代償卡
    債或信用貸款之情形，足見斯時債務人之經濟狀況已有困難
    ，猶於91年至95年間大肆於前開場所進行奢侈性消費，金額
    復超出其收入所得甚多，依一般生活經驗以觀，其花費亦顯
    非為支應日常生活之必要性消費，難謂無浪費奢侈之情。抗
    告意旨雖主張其於新光三越百貨公司、萬事達汽車專業美容
    、遠百企業、家福公司等處消費之發票皆可向公司請領支出
    金額，並將其請領之金額轉繳信用卡費，於井道汽車實業消
    費則係因工作上使用車輛而須保養之故云云，惟抗告人就其
    所稱為公司支出之消費部分，均未提出相關證據以供本院審
    認，且縱抗告人所述屬實，亦不能證明其向公司請領所得之
    款項均用於繳納卡費，非另用於其他奢侈性消費；另抗告人
    於90年至95年間在井道汽車實業之消費支出累計即高達約30
    7,617元，且除此之外尚有其他汽車消費支出，實難認係通
    常保養車輛所須支出之費用，自無以據此逕認抗告人確無奢
    侈、浪費之情事。況綜觀抗告人自89年至95年間數年間之消
    費習慣、地點、金額，以及歷年來龐大之預借現金與貸款金
    額，更無從認其無浪費、奢侈之情形，抗告人上開所辯，均
    難採信，自難遽准其免責。
  (四)又查抗告人於原審就其上開支出情形雖曾具狀陳稱：其因收
    入小於支出，只好藉由以債養債之方式先度生活，又因後續
    無法再向金融機構借貸，故為按時繳交還款及生活支出，而
    使用信用卡購買金飾，以變賣金飾之方式，將所得現金用於
    繳納債務款項於金融機構云云，然並未提出任何證據資料供
    本院審酌；且抗告人既明知其自身經濟陷入困境，原應謹慎
    消費、撙節開支，節省生活非必要性開支，並力求以穩健、
    踏實之方式致力還款於各債權人，卻於無其他額外收入及詳
    實還款計畫下仍恣意借貸、奢侈浪費，任令債務累積至完全
    無法清償之地步，顯係將此負債大於收入應承擔之風險全部
    率然轉嫁由全體債權人承擔至明，更難認其未因浪費、投機
    行為致負擔過重之債務。
  (五)另查抗告人曾分別於92年至95年間向國泰人壽保險股份有限
    公司、國際紐約人壽、保誠人壽股份有限公司、三商美邦人
    壽保險股份有限公司等保險公司支出保險費總計各約111,90
    2元、95,556元、185,440元、2,160元等情，亦有原審卷內
    所附抗告人之消費紀錄可資參佐，然抗告人所投保之三商美
    邦人壽保險、保誠人壽保險及康健人壽保險等均係屬勞、健
    保以外之非強制性保險，以要保人繳納保險費，並以保險事
    故發生後能獲得保險金額為目的之生活保障方式，依一般社
    會經驗法則，原難謂係一般日常生活上之必要性支出。況於
    抗告人經濟能力尚有餘裕時，投保保險或可作為投資理財方
    式之一，惟抗告人於經濟困頓之際，卻仍為求日後保障而優
    先選擇繳納保險費，反就其他債務不願繳付，益見抗告人有
    投機之行為致負擔過重債務之情形無疑。
四、綜上所述，免責制度既係經濟陷於困境債務人最後之救濟手
    段，僅具有免責事由及經法院審酌普通債權人全體受償情形
    及其他一切情狀後，認免責為適當者，始得裁量以裁定免責
    ，以利債務人更生而重新出發。惟本件依各該債權人所提出
    抗告人之消費明細顯示，抗告人之大量預借現金、信用貸款
    及高額消費等行為，確有因浪費、投機之行為，致負擔過重
    之債務，而生開始清算原因之情形，核與消費者債務清理條
    例第134條第4款所稱「因浪費、賭博或其他投機行為，致財
    產顯然減少或負擔過重之債務」等不免責之事由相當；參酌
    所有債權人包括臺新銀行、富邦銀行、安泰銀行、新光銀行
    、豐銀行、土地銀行、遠東商銀、中國信託銀行、金陽信
    公司、誠公司、國泰銀行、聯邦商銀、兆豐銀行、第一金
    融公司亦均具狀表示不同意抗告人免責等情，依法自應為不
    免責之裁定。是原審裁定抗告人不予免責，核無違誤，抗告
    意旨指摘原裁定不當，求予廢棄並更為裁定，為無理由，應
    予駁回。
五、據上論結，本件抗告為無理由，爰依消費者債務清理條例第
    15條，民事訴訟法第495條之1第1項、第449條第1項、第95
    條、第78條，裁定如主文。
中    華    民    國   100    年    10    月    31    日
                民事第三庭  審判長  法  官  蔡孟珊
                                    法  官  李音儀
                                    法  官  蔡盈貞
以上正本證明與原本無異。
本裁定除抗告理由涉及法律見解具有原則上之重要性外，不得再
為抗告。如提起抗告，應於收受正本後10日內委任律師為代理人
向本院提出抗告狀，並繳納再抗告費新臺幣1,000元。
中    華    民    國   100    年    10    月    31    日
                                    書記官  黃瓊蘭